# Relatório - Ciência de Dados {#cap1}





## Informações gerais





```{r setores_JC, eval=TRUE, echo=FALSE, message=FALSE, warning=FALSE}

# Jovens Cientistas 
diagnostico_cd_FREQ_JC <- read_csv("data/diagnostico_cd - FREQ_JC.csv")
# Novos Jovens Cientistas
diagnostico_cd_FREQ_NJC <- read_csv("data/diagnostico_cd - FREQ_NJC.csv")

diagnostico_cd_EVENTOS <- read_csv("data/diagnostico_cd - EVENTOS.csv", 
                                   col_names = FALSE, col_types = cols(X2 = col_date(format = "%d/%m/%Y")))

diagnostico_cd_EVENTOS %<>% mutate(eventos = as.factor(X3))
#diagnostico_cd_EVENTOS %<>% mutate(eventos = unclass(eventos))
diagnostico_cd_EVENTOS %<>% mutate(CD = ifelse(eventos=="CD",1,NA))
diagnostico_cd_EVENTOS %<>% mutate(G = ifelse(eventos=="G",2,NA))
diagnostico_cd_EVENTOS %<>% mutate(IA = ifelse(eventos=="IA",3,NA))
diagnostico_cd_EVENTOS %<>% mutate(OFICINA = ifelse(eventos=="OFICINA",4,NA))
diagnostico_cd_EVENTOS %<>% mutate(PAL = ifelse(eventos=="PAL",5,NA))
diagnostico_cd_EVENTOS %<>% mutate(PG = ifelse(eventos=="PG",6,NA))
diagnostico_cd_EVENTOS %<>% mutate(PI = ifelse(eventos=="PI",7,NA))




#dflegenda <- data.frame(labels=levels(as.factor(diagnostico_cd_EVENTOS$X3)),
#                       valores=levels(as.factor(diagnostico_cd_EVENTOS$eventos)))
diagnostico_cd_EVENTOS <- as.data.frame(diagnostico_cd_EVENTOS)
row.names(diagnostico_cd_EVENTOS) <- as.vector(paste(diagnostico_cd_EVENTOS$X3,seq(1:length(diagnostico_cd_EVENTOS$X3))))

diagnostico_cd_EVENTOS <- tibble::as_tibble(diagnostico_cd_EVENTOS)


diagnostico_cd_EVENTOS %<>% mutate(eventos_ = as.numeric(eventos))

#diagnostico_cd_EVENTOS %>% arrange(eventos) %>%
#    group_by(X3) %>% 
#   summarise(n=n()) %>% 
#      group_by(X3) |>
#      e_charts(X3) |> 
#      e_color(c("#4a82a8","#fed26e","#7faed2","#a094e1","#dc6f6c","#62acd1","#8bc6d2")) |>
#      e_bar(n)  


diagnostico_cd_EVENTOS %>% 
      arrange(eventos) %>% 
          group_by(X3) %>% 
          filter(X3 %in% c("CD","G","IA","OFICINA","PAL","PG","PI")) %>% 
          summarise(n = n())  %>% 
        head() |> 
        e_charts(X3) |>
        e_color(c("#4a82a8","#fed26e","#7faed2","#a094e1","#dc6f6c","#62acd1","#8bc6d2")) |>
        e_pie(n)


```




## Introdução

A disciplina de introdução à ciência de dados 
é constituída de um propósito transformador do 
estudante no qual ele é aproximado do universo 
dos dados de maneira a se apropriar dos principais 
dados, sistemas de informação e tomada de decisões 
no contexto local de um grupo de discentes, 
docentes, comunidade escolar e de bairro. Coordenada 
por uma equipe da universidade e operada 
num contexto à distância, são revelados 
neste texto as principais estratégias 
e insights resultados da promoção do encontro destes 
vários atores. Esta disciplina não é uma ilha, 
em paralelo a sua execução são realizadas 
atividades de protagonismo racial, social e de gênero, 
práticas investigativas e inteligência artificial. 
Estes temas tão atuais, tangênciam os propósitos 
das ciências de dados sendo esta um mecanismos 
de aperfeiçoamento das outras ciências. Uma rede 
de colaboradores palestrantes também 
enriqueceram o repertório de todos os atores que 
participaram o projeto tornando a
execução da disciplian de ciência de dados uma atividade 
punjante e transformadora do contexto social ao 
qual pertencem estes jovens cientistas.




## Introdução à Ciência de Dados (Turma 1)


### Relato do encontro

Especialmente para o encontro de [Introdução à Ciência de Dados](https://youtu.be/FsfJ-ERe3rI) 
realizado em 19/02/2021 foram notadas as seguintes observações: 


 - Os encontros foram realizados de forma síncrona. 
 - É importante ressaltar que os jovens cientistas participantes deste encontro ingressaram 
no projeto Ciências de Dados desde de 2019. Enquanto a equipe de facilitadores é 
composta de pessoas que ingressaram em 2019 e outra que iniciou em 2020. 
 - Todos os integrantes são formados em engenharia e um integrante no nível de graduação 
também em engenharia. 
 - Antes dos encontros de Ciência de Dados (ECD) os jovens cientistas 
foram estimulados à leitura prévia  do ebook  
[Uma introdução gentil à Ciência de Dados](https://bookdown.org/cienciadedadosnaep/ciencia_de_dados/). 
 - Considerando o **background** dos estudantes neste projeto, foi utilizada uma estratégia  
que para relembrá-los dos principais conceitos entorno da Ciência de Dados, (é recomendável testar este tipo de estratégia com as respectivas ferramentas para 
que o estudantes possa desenvolver habilidades e vivência no mundo virtual e síncrono). 
O diálogo no início da aula, o envio de **cards** pelos mecanismos de comunicação podem 
promover as lembraças dos estudantes. O resultado desta atividade não acaba apenas com o gráfico 
que contem as várias palavras. É necessário que os estudantes se envolvam na análise desta 
informação.  Dessa maneira,  ao serem  impelidos a se debruçar sobre este processo, realizam 
a análise gráfica, uma das etapas desta ciência que seu cerne é o dado. Ao se deparar sobre os dados 
um dos instrutores ao longo do encontro os provocou a refletir quais das palavras daquela
nuvem seria a de mais frequência entre aquelas fornecidas pelos próprios estudantes. 
Uma das estudantes rapidamente identificou e o instrututor completou a análise, explicando 
a distribuição e dimensão das palavras para todo o público alcançasse um aproveitamento 
próximo desta etapa do encontro. Em resumo, os estudante destacaram a própria "Ciência de Dados" 
como expressão ou palavra da qual mais lembravam, porém, outras palavras interessntes surgiram 
como "Big Data", "Insight", "gráficos", "medianas" etc. Contudo, a participação 
no chat do google meet não foi tão expressiva até esta etapa. Mas alguns elementos 
foram extraídos dessa etapa, como o fato de uma das estudantes fazer o relato sobre estar 
familiarizada com este tipo de visualização pois assistiu no programa de televisão de 
"Fátima Bernardes", evidenciando a percolação do uso de informações por outros mecanismos 
que não acadêmicos [EXPLORAR].


COLOCAR FIGURA DA NUVEM AQUI

 - Antes deste encontro os estudantes tiveram uma palestra na qual viram visualização 
 de dados aplicados a análise dos dados de irradiância solar. 
 
 
 A partir de uma figura do meio ujbano disponibilizada no [ebook Uma introdução gentil à Ciência de Dados](https://bookdown.org/cienciadedadosnaep/ciencia_de_dados/) os estudantes são convidados 
 a refletir sobre diversos problemas do meio urbano, como a "Saúde", "Meio Ambiente", "Acessibilidade" e "Transporte" e como a ciência de dados poderia ajudar.
 Os estudantes indicaram por meio do chat:
 
 - "Eu acho que no geral para fazer pesquisas",
 - "Número de Leitos", 
 - "Número de vagas", 
 - "Demora do atendimento",
 - "Número de trabalhadores",
 - "Tem mais tecnologias para as pessoas entenderem os dados",
 - "Quantas pessoas estão internadas", 
 - "Número de infectados por doenças",
 - "O sistema  de marcação de exames",
 - "Quantas pessoas estão nos ônibus",
 - "O negócio que aparece onde o ônibus vai",
 - "Ter mais elevador nos ônibus pra deficiente",
 - "Ponto de ônibus", 
 - "Quais são as áreas que tem menos ônibus"
 - "Tipo de problema do metrô",
 - "Quantos ônibus precisam ser renovados com ar-condicionado, elevador, cadeiras etc."
 
A partir deste novo "brainstorm", o grupo é convidado a pensar como lidar com 
as questões formulados no âmbito da ciência de dados. 

 - "Dados está em todo lugar"

Os três principais pilares são então apresentados, demonstrando a 
interdisciplinariedade da ciência de dados (Estatística/Matemática, 
Computação e conhecimento do fenômeno). 

Em que situação do dia a dia são encontradas aplicações de Ciência de Dados?

Relatos dos estudantes pelo chat:
 - Televisão, celular, internet, comerciais, jogos, informações de jornais, recomendações do Instagram, Youtube.
 - Coletando meus dados. 

Explicação sobre sistema de recomendações.

Relato dos estudantes por audio:
 - Uma das estudantes desconfia que o Youtube deve fazer propagandas e recomendações para ganhar   dinheiro, "não perde uma chance de ganhar dinheiro. 
 
 
  - Uma das estudantes diz que o youtube faz recomendações baseado naquilo que já assistimos e 
  demonstra familiaridade ao exemplificar o caso de vídeos de *coaching* quando se pesquisa um tem associado como *empreendedorismo*. 
  
Ao se explorar ideias mais complexas como a operação do sistema de recomendações baseado no seu perfil de redes sociais, independemtemente do aparelho em uso, eles não demosntraram familiaridade. Um possível explicação para este fato é a falta de acesso a mais de um aparelho. Em algumas situações os estudantes não tem o parelho apenas para si. 


Mecanismo do sistema de recomendações 

A instrutora demonstrou a estrutura geral do sistema de recomendações, 
formada pelas etapas (Usuários, Características dos Vídeos, Pre-processamento dos dados, 
Análise dos dados, Predição, Recomendações, Usuários). 


Proposta de atividade em aula
 
 Vamos criar equipes, coletar dados e responder as seguintes perguntas:  
 
  1. Qual é o gênero de vídeos favorito da sua equipe?
  2. Qual é a característica mais influencia este resultado?
  3. Existe um padrão no perfil dos integrantes da equipe?
  
  - Os estudantes levaram cerca de 30min para a realização da atividade 
  
  Os instrutores identificaram que os grupos construídos no Whatsapp para a realização da 
  atividade trocaram cerca de 100 mensagem cada. 
  
  a) grupo 4) Gênero favorito Música, o motivo é diversão, realizou a atividade chegando ao consenso, avaliação dos fatores que influenciam e
  inciaram a elaboração de um gráfico de setores para estudar as informações do grupo, porém ela relata que 100% das pessoas preferiram música. 
  b) grupo 3) Escolheram gameplay, perceberam o uso de vídeos longos 10-20min, identificaram idade entre 13-15 anos, usaram tabela para a representação. 
  c) grupo 2) Fizeram o descritivo das principais escolhas do grupo, e demonstram conhecimento sobre a lógica da recomendação (de acordo com o que mais assistem). Os estudantes relatam os tipos de música escutada como *Hap*. Dada a escolha distribuída entre as opções de cada um deste grupo, a única variável que os uniu era a idade. A participante do grupo  ainda relata familiaridade com dados estatísticos ao dizer que seria difícil compreender o gênero de alguém como variável que definiria na recomendação devido a falta de quantidade de dados.      
  d) grupo 1)  A equipe não podia falar, e identificaram que a eles constumam assistir vídeos
  com menos de 50min e a curiosidade é o que todos são 
  
  A instrutura amarra a discussão sobre as tendências dos gostos em função de algumas variáveis,
  quantidade de dados, identidicação de padrões por tabelas ou visualização de dados. 
  
  - Fazer perguntas
  - Reuni informações (Coleta de Dados)
  - Analisaram os dados
  - Representação ou visualização de dados. 
  
  Nesta etapa foi amarrada a discussão do Ciclo de Dados da Ciência de Dados  e
  novamente os estudante sãao estimulados a preencher uma nuvem de palavras com 
  os conceitos deste encontro.
  
  Agora, nesta etapa a nova nuvem de palavras revelou outro nível de informações. 
  Os estudantes ficaram focados em "Coletada de Dados", "Amostra", 
  "Pesquisa Trabalho em Equipe", ""youtube'. Curiosamente, alguns estudantes relataram a palavra 
  "protagonismos". 
  

### Proposta de atividade e reencontro

A construção de um formulário foi realizada para completar o ciclo e 
consolitar o ciclo do entendimento da Ciência de Dados. Um segundo 
encontro foi utilizado para debater as atividades além da proposição das
atividades. Conceitos essenciais como ciclo  de dados, coleta de dados, 
*insights* etc. 

Neste [encontro 05/03/2021](https://youtu.be/v--UCfc3OQQ) desenvolvemos 
um sistemas de grupos que eram responsáveis pela elaboração de 3
perguntas baseadas na leitura de ebook, e em seguida seria 
realizado a proposta da pergunta para outra equipe responder. 
Estimulando tanto a leitura quanto a reflexão sobre a definição da
Ciência de Dados. 

Houve uma boa adesão a esta atividade. Tanto por parte da elaboração 
das perguntas quanto aqueles que decidiram respondê-las. 

Os colegas interagiram, tiveram dúvidas e espontaneamente  
cooperaram uns com os outros. Explicando os mecanismos 
de recomendações e preferências, relataram novamente 
experiências com planbos de celulares, o que assistiram 
em programas de canais de televisão a respeito sobre o sistema 
social da internet. Eles estavam atentos sobre a assinatura dos
termos e condições utilizados na entrada de redes sociais e
sites. Quando questionados quais setores da sociedade 
pode ser aplicado a Ciência de Dados eles souberam 
explicar com bastante segurança, 
qualquer área que envolvam dados.  

  
## Encontro sobre Coleta de Dados (Turma 1)
  

### Relato do encontro

Foi realizada uma apresentação inicial  
que discutiu uma das etapas 
ciclo de dados, a coleta de dados. 
A entrata neste tema exigiu a exploração 
dos conceitos básicos de estruturação de dados. 
Portanto, foi explorado com os estudantes 
as diferentes formas como os dados são  
encontrados, como estruturados e não estruturados. 
Motivados pela  necessidade de maior atuação 
dos estudantes, para que as perguntas e 
formulações partissem dos estudantes a estrutura 
dos encontros passou para um modelo de dinâmicas. 

Esta etapa envolvia a coleta de dados
conduzidas por uma estrutura prévia 
que estavam pautadas no tema "Família". 
**[Família],[Raça/Cor],[Quantidade de filhos],Quantidade de animais de estimação]** 

Nesta atividade os estudantes de cada grupo coletaram os dados e 
em cada linha preencheram as informações 
sobre as suas respectivas famílias. Algumas dúvidas
interessantes surgiram, como o caso de famílias
que além dos pais, tem avós ou tios. Outra 
informação que os estudantes tiveram dificuldade
foi a escolha ou definição de raça/cor, pois 
não conseguiam reduzir esta informação 
a uma das categorias conhecidas e difundidas 
pelo IBGE. Na opinião de uma das estudantes 
havia a compreensão que sua família é mista. 
Esta capacidade de reflexão surge com a
proposta de atividades dinâmicas como esta. 
Por outro lado, para trabalhar 
habilidades específicas é necessário 
aperfeiçoar esta atividade para os estudantes 
possam alcançar melhor desenvolvimento de 
atividades e compor suas competências. 

Cada grupo apresentou seus resultados, 
sendo que os instruturores direcionavam 
perguntas em relação às tabelas alcançadas 
pelos estudantes. Um dos principais 
debates surgiu entorno da necessidade 
de verificar a consistências dos dados 
por meio do cruzamento de variáveis e 
observações. Discutiu-se sobre variáveis 
numéricas e categóricas. Também foi observado 
um outro fenômeno, a duplicidade das linhas,
demonstrando mais um possível problema 
tipicamente encontrado nos bancos de dados. 

Em seguida, foi realizado um fechamento
dos conceitos tabelas, variáveis, observações, 
base de dados etc. 

### Proposta de atividades e reencontros 

Ao final do encontro, foi proposta uma atividade 
na qual os estudantes teriam que escolher um candidato 
para vaga de emprego de motorista. Para isto deveriam 
definir variáveis na seleção e organizar uma base de dados 
para auxiliar na decisão, explicando suas decisões. 
Sendo importante que a principal referência seria o 
uso do ebook de ciência de dados. 


## Reencontro sobre base dos dados e encontro de visualização de dados (Turma 1)

[encontro 30/03/2021](https://youtu.be/tT6_xB47Hssv)

### Relato do reencontro

Um dos grupos dedicaram a atividade de contratação de 
um engenheiro ambiental. O grupo debateu 
sobre a seleção de variáveis a partir de um conjunto previamente 
disponibilizado na aula anterior. Discutiu-se a conexão 
entre as variáveis e a pergunta realizada na solução de 
contratação de um profissional. Assim, foi discutido 
o encadeamento da metodologia 
utilizada na ciência de dados. Em outra 
equipe foi explorado o excesso de variáveis
como fator de confusão da análise 
conduzindo os estudantes a reflexão 
sobre a necessidade de planejar uma coleta de dados 
de acordo com a pergunta que pretende-se 
responder. Além disso, é importante notar que 
não é ética a atitude de coleta de dados 
em entrevistas de emprego que não sirvam para este 
fim. Também foram debatidos temas transversais 
às ciências de dados como elementos 
da candidatura envolverem preconceitos e 
como algumas variáveis podem conduzir para 
este viés. Também foi realizada um debate 
a respeito do aproveito de bancos de dados 
prévios e para quais fins ele foi construído.

### Encontro de visualização de dados

O encontro de visualização de dados utilizou 
o tema de educação, especificamente 
dedicado aos dados do ENEM. 

Inicialmente foi relembrado aos estudantes 
que no ano anterior havia uma das disciplinas do 
projeto que envolvia apenas a visualização de dados. 

Uma das instrutoras usou recursos de handwriting 
em um tablet para a construção de gráficos de 
barras. Primeiro demonstrou os valores 
na tabela da evolução do número de inscritos 
no ENEM. Os estudantes opinaram sobre o 
comportmento dos dados, o que os induziu 
a construção de um gráfico para explorar 
de forma mais direta o comportamento 
geral das informações. 

Foram debatidos alguns conceitos 
básicos como eixos,representação 
da variável, valores de referência,
legenda, título de gráficos etc.

Na etapa de análise foi explorado 
o comportamento do número de inscritos,
exatamente oposto ao senso comum, segundo
a resposta dos próprios estudantes.

Em seguida, a discussão é conduzido aos problemas 
de pessoas que tem dificuldade de acesso a 
computadores e as implicações na realização da 
prova do ENEM. Nesta etapa foi explorado
de forma detalhada a construção de um gráfico de setores. 
Que envolveu o cálculo de frequência, percentual e
a ideia de proporcionalidade da área do setor 
como representação da quantidade de uma determinada categoria. 

Neste encontro a participação dos estudantes foi menos 
pronunciada,tanto verbalmente quanto pela escrita no chat. 
Este comportamento deve ser investigado, sendo que o modelo 
expositivo da aula ou pela dificuldade nas habilidades com 
cálculos com frações ou percentuais. Poucos estudantes 
demonstraram conhecimento prévio sobre este conteúdo. 

Um dos instrutores esclarece que a motivação do uso de 
um gráfico ou outro depende da informação que se pretende 
comunicar. Também são exploradas as fragilidades dos gráficos. 

## Reencontro de visualização de dados (Turma 1) 

Neste [encontro](https://youtu.be/pbioaYwR89U) os conteúdos
da aula anterior foram revisitados. Porém, devido as 
dificuldades encontradas pelos estudantes no cálculo
de frações foi utilizado um recurso de lousa matemática 
[Mathigon](pt.mathigon.org) que contém elementos geométricos, 
recursos que simulam realidades físicas como balanças, 
dados ou sistemas de cartas.

A apresentação do recurso digital prendeu um pouco mais 
a atenção dos estudantes além de melhorar a participação e
compreesão sobre as ideias de frações, fundamentais para 
aprofundar na análise de gráficos de setores. Uma das 
estudantes compreendeu detalhadamente o conceito de 
frações e sua ligação com o gráfico de setores, verbalizando 
uma ideia da visualização a qual foi estimulado a refletir. 

Algumas ressalvas foram realizadas sobre aspectos de 
visualização de dados, como a proporcionalidade, 
aspectos técnicos dos eixos, percentuais de áreas ocupadas,
legenda e títulos. 

### Proposta de atividades e reencontros 
  
Numa atividades proposta através de um formulário 
web os estudantes foram estimulados a responder 
informações sobre frações, gráficos de barras  e
gráficos de setores. Além disso, foi uma nova 
oportunidade para que os estudantes pudessem familiarizar 
com informações transversais ao tema do ENEM, 
como a compreensão a respeito sobre os recortes de 
raça/cor adotadas pelo IBGE.
  
  

## Capoeira, esporte e liberdade. Correlação e causalidade (Turma 1)


O [encontro](https://youtu.be/ja7g6Z88E74) discutiu 
os conceitos de correlação e causalidade suportado 
no debate de sobre a expressão cultural local. 
Inicialmente foi proposta uma pequena 
dinâmica que envolvia a produção de uma nuvem de palavras 
estimulados pela experiências que os estudantes tinham 
a respeito da capoeira. A palavra que mais se destacou 
foi a "Dança", mas os estudantes lembraram da capoeira 
através de vários vocábulos como: 

 - A arte da dança e da luta;
 - Arte;
 - História;
 - Autodefesa;
 - Cultura;
 - Exercício Físico;
 - Au;
 - Escravos;
 - Berimbau e 
 - África.
 
 Na sequência, com o propósito de lembrá-los 
 dos movimentos da capoeira foram apresentados 
 vídeos com animações que representam a capoeira, 
 sendo um deles construído com figuras baseada em carvão 
 e um segundo que explora as relações de som, roda, instrumentos,
 movimento e a geometria com ideia de roda. Nesta etapa a
 participação dos estudantes se tornou mais intensa, 
 devido a aproximação com a capoeira conhecendo 
 desde os movimentos da capoeira e detalhes 
 especiais como o nome de instrumentos como 
 atabaque, berimbau etc. 
 
 Numa etapa seguinte, os estudantes  foram 
 convidados à leitura de trechos do livro 
 "José Moçambique e a Capoeira por Thereza de Almeida (Autor), Joaquim de Almeida (Autor), Laurabeatriz (Ilustrador) - 2007". 
 A leitura foi realizada por três estudantes, eram trechos 
 que relembraram as "Instrumentos e música", 
 "Movimento e cooperação" e "Dinâmica, continuidade e multifuncioalidade". 
 
 Em seguida foi demonstrado a importância 
 da capoeira e seu destaque como patrimônio histórico cultural 
 e as conexões da com outros patrimônios reconhecidos pela 
 UNESCO. 
 
 A discussão é guiada inicialmente entorno 
 da relação causal, a estrutura do berimbau e seu 
 uso são explorados. A relação do material, da corda, 
 a ação de tocá-la e a propagação gerada pela cabaça são 
 o fio de construção para o conceito de causalidade. 
 O texto é usado como base para 
 ajudar na diferenciação entre os conceitos de 
 causalidade e correlação. Os estudantes se sentiram 
confortáveis para opinar devido a
reflexão baseados na vivência e experiência cultural 
ofericida pela cidade. Esses 
elementos facilitaram a entrada nas estruturas 
formais da matriz de causalidade. 
Baseado no jogo da capoeira foi construída 
uma matriz constituída de variáveis 
como movimento dos jogadores 1 e 2, movimento
dos outros participantes da roda, instrumento berimbau, 
música. Foi definido uma legenda  de cores 
para estabelecer três níveis de correlação, baixo (vermelho) , 
médio (amarelo) e alto (verde). Houve bastante cooperação 
nesta etapa, os estudntes transportaram as ideias 
discutidas nos elementos objetivos da representação da 
matriz de correlação. 

Um segundo problema foi apresentada, baseado no futebol, 
que também está presente no cotidiano da maioria dos 
estudantes. Foi construído um  [dashboard com dados de futebol](https://cienciadedadosnaep.github.io/dbesporte/),
no qual foram disponibilizados gráficos de dispersão 
com dados de faltas, gols, posição dos jogadores etc. 
Esta estratégia trouxe o estudante do campo das 
reflexões, do debate baseado na fenomenalogia do problema (caso da capoeira)
para a discussão a partir dos dados (dados de futebol). 
Adicionalmente, foi ampliada a discusão a respeito de
correlação positiva, nula e negativa. 

### Proposta de atividades e reencontros 

Ao final do encontro, foi proposta 
uma atividade que envolvia a medição do comprimento 
das pernas, a altura e abertura da perna num 
movimento de ginga da capoeira. Assim, 
o estudante é estimulado a produção de 
suas próprias medidas, seguida da organização 
na forma de tabela, suportados nas experiências 
previamente desenvolvidas em outros encontros. 
Especialmente nesta atividade foram criados 
grupos de whatsapp para acompanhamento 
próximo do desenvolvimento dos estudantes,
muitas dúvidas surgiram, sendo 
uma grande oportunidade para  
oirientá-los de acordo com suas respectivas
dificuldades.  


## Média e Mediana e Segurança Pública (Turma 1)


Inicialmente foi realizada uma breve 
revisão em relação ao último 
encontro, na qual os dados medidos 
pelos estudantes foram reunidos 
e disponibilizados na forma de dashboard. 
Alguns comentários sobre as formas 
como realizadas as medidas e as 
consequências sobre a análise final.
Houve uma sequência na qual os dados 
originais dos estudantes foram 
apresentados como banco de dados, 
explorando mais uma vez as informações 
e os conceitos de observação, variáveis
categoricas, variáveis numéricas e 
contínuas. Foi usado a estratégia 
de visualização de dados destas medidas
para auxiliar no debate com os estudantes. 
Estimulando a análise crítica dos dados. 
Consolidando a abordagem do ciclo de dados 
desenvolvido no primeiro semestre. 
A partir da visualização dos dados 
os estudantes reconheceram os próprios dados 
e foi possível a identificação das divergências 
de medição. 

O tema de segurança pública tão caro aos 
estudantes do projeto, foi apresentado
numa das suas linhas de recorte racial, 
especialmente por meio de dados de 
ocorrências de crimes contra a mulher. 

A estratégia utilizada se constituiu num vídeo de 3 min 
que explicava brevemente os principais 
indicadores de segurança pública utilizada pela
Secretaria de Segurança Pública da Bahia (SSP-BA)
e a possibilidade de avaliá-los por meio de 
média e mediana. 

Na sequência, utilizando os dados da Rede Observatório 
de Segurança Pública sobre o número de mulheres 
vítimas de violência sexual na Bahia. 
Foi apresentado dois comportamentos destes dados
entre 2009 até 2017. Alguns aspectos do 
contexto foram apontadas como 
a lei nacional no enfrentamento dessa violência é a Lei nº 11.340/2006
(Lei Maria da Penha) e  Lei do Feminicídio (nº 13.104/2015)
e trazidos para a compreensão dos dados e a ligação 
com os casos de subnotificação. 
O aprofundamento da questão se deu ao enxergar os dados 
desagregados por raça/cor. 

A evolução da análise avançou pela aplicação de média e 
mediana, apontando as principais vantagens e desvantagens em
relação aos dados. Foi proposto ao longo 
do encontro que os participantes escolhessem uma 
das categorias (Ignorados, Negras, Não Negras e Total)
e fizem o cálculo da mediana. Esta atividade gerou 
um bom envolvimento dos estudantes, que além de realizar 
os cálculos souberam julgar a escolha entre média e 
mediana. Na sequência, os estudantes foram apresentados a mais 
parâmetros para a descrição dos dados. Com foco 
na amplitude, quartis e sua representação pelo 
boxplot. 

Para atividade assíncrona foi proposto que os 
estudantes escolhessem um dos indicadores 
de segurança pública da SSP-BA e selecionassem 
apenas os valores mensais de um ano específico e 
calculassem a mediana, para fortalecer a 
habilidade de cálculo de indicadores.


## Pesquisa Amostral - Transporte (Turma 1)

Quanto ao tema de pesquisa amostral foi utilizado um texto 
com o título: **Em Salvador, mulheres não se sentem seguras 
para circular pela cidade**. Previamente, 
os estudantes foram questionados a respeito da segurança 
de andar em ônibus em Salvador. Algumas estudantes 
relataram a experiência de serem importunadas pelo olhar 
dentro do ônibus (ou no ponto) ou de outras formas.

Como a entrevista foi construída baseada em Pesquisa Amostral e 
era acomapanhada de excelente qualidade da visualização dos dados.
Eles foram relembrados como a pesquisa amostral faz parte 
do ciclo dos dados apresentado no primeiro encontro. 

Dessa forma, foram estimulados a pensar sobre quais foram 
as estratégias utilizadas para lacançar um bom resultado 
dessa pesquisa. Gradativamente, ao longo do rico debate 
com os estudantes, sendo apresenta todas as etapas 
de planejamento e execução da pesquisa. Os 
estudantes foram bem assertivos na compreensão 
dos viéses (de seleção, medição, questão e de não respondentes)
gerados pela mã conduta da pesquisa amostral. 
Também foi discutido a importância do tamanho da amostra e
a forma como a pesquisa foi realizada. Mostramos
como dados de instituições públicas foram 
utilizados para ajudar na contextualização. 

Os dados dos resultados da pesquisa são apresentados  
por meio de gráfico de setores e barras dentro 
de infográficos. Esta forma de apresentaçãoi traz um 
benefício ao estudante na compreensão do dado 
contextualizado, suportado num discussão. 
À medida que este debate avançou, algumas 
questões tornaram-se emergentes e os 
estudantes reconheceram a possibilidade 
de serem vítimas de situações presentes no 
texto. 

As fragilidades da pesquisa também foram exploradas 
ao longo da discussão, estimulando ao grupo 
a reflexão sobre a qualidade do dado na formação da
opinião. Seguindo por uma breve apresentação das políticas públicas 
para auxiliar na solução destes problemas. 

Na conclusão do encontro foi proposta uma atividade 
que ajudava na leitura dirigida da reportagem que traz o foco
paras as questões da pesquisa amostral.  





## Saúde e Probabilidade - Pesquisa Nacional de Saúde do Escolar (PeNSE) (Turma 1)


Dado pelos encontros anteriores, 
os estudantes foram apresentados aos 
seguintes temas:

- Ciclo dados;
- Coleta de Dados;
- Visualização de Dados;
- Indicadores de tendência central etc.

O tema de saúde deu suporte para introdução dos 
estudantes aos conceitos de probabilidade. 
Particularmente, foi adotado o tema de saúde próximo 
da realidade vivida pelos estudantes. Utilizamos 
os dados da Pesquisa Nacional da Saúde do Escolar (PeNSE)
como estratégia. As perguntas do PeNSE são adequadamente 
planejadas para o público dos anos finais do ensino 
fundamental e ensino médio tornou efetivo 
o desenvolvimento das atividades do projeto. 

O vídeo de promoção da pesquisa foi proposto aos 
estudantes para uma reflexão prévia. Os dados 
apresentados chamaram atenção dos estudantes 
gerando comentários a respeito de drogas,
sedentarismo e  hábitos alimentares. Entretanto,
não foram suficientes para alcançar a noção 
completa de probabilidade. 
Assim, foi utilizado uma estratégia 
de construção dos conceitos como 
experimento aleatório, evento,
espaço amostral,
possibilidade e probabilidade por meio 
de uma estratégia tradicional baseada 
em elementos que os estudantes tem mais 
controle como dados e moedas.

Apoiado nesta discussão, 
avançamos na análise dos dados do PeNSE.
Primeiro, os estudantes tiveram 
que responder um formulário elaborado 
a partir das perguntas do próprio PeNSE, o que 
permitiu avaliar a
consolidação dos conceitos 
apresentados neste encontro. 


Os estudantes também foram estimulados 
durante o encontro 
a leitura de dois trechos de teses que se pautaram 
na PeNSE. Nesta etapa do curso os estudantes tem mostrado
elementos de argumentação baseado 
nas informações precedentes do curso. Também 
faz parte do vocabulário dos estudantes os 
outros temas debatidos em outros ambientes do 
projeto, especialmente aqueles ligados 
aos temas de protagonismo racial, social e de gênero. 




## Introdução à Ciência de Dados (Turma 2)

A Turma 2, que iniciou as atividades no segundo 
semestre de 2021 teve um número de encontros 
bem menos que a Turma 1. Diferente da 
Turma 1, que teve a experiência com muitos 
encontros com a equipe desde 2020 e em alguns 
casos que tinham experiências presenciais 
em 2019. 


### Relato do encontro

A proposta do encontro de introdução à ciência de dados
é a mesma realizada na Turma 1. À respeito da nuvem de palavras 
proposta houve um resultado um pouco diferente, 
particularmente pela confusão entre ciência de dados e
inteligência artificial. 

O debate sobre decisões nos ambientes urbanos foi 
muito rico, houve cooperação dos estudantes com suas 
experiências, como a exemplificação dos problemas 
enfrentado ao ir para a escola, como 
eles usariam as informações de um celular para apoiá-los 
em decisões em problemas  reais. 

A estratégia de demonstrar a previsão do tempo coloca 
um contexto no qual as informações são resultado 
de um grande processo de análise de dados, modelagem, 
apresentação e tomada de decisões. Problemas emergentes 
como o da pandemia, trazidos pelos estudantes 
deram mais elementos para o debate e ajudou na 
definição das ciências de dados. 

A qualidade da participação dos estudantes foi em média 
muito diferenciada, sendo necessário e uma oportunidade 
de pesquisa as diferenças entre os diferentes grupos  
de participantes de projetos similares a este. 

Com muita facilidade foi possível conectar o 
sistema de recomendações com o ciclo dos dados 
da ciência de dados. 

Portanto um excelente nível de aproveitamento de todas as
partes.




## Relatório


```{r quadrohab, echo=FALSE, message=FALSE, warning=FALSE}
library(dplyr)
library(kableExtra)

variaveis <- c("Ações", "Descrição", "Habilidades", 
               "Competências", "Metodologia","Dificuldades", "Avanços")

acoes <- c(
  "Introdução à Ciência de dados",
  "Coleta de dados",
  "Visualização de dados",
  "Correlação e Causalidade",
  "Indicadores de tendência central - Média e Mediana", 
  "Pesquisa Amostral",
  "Introdução à probabilidade"
)
  
#  "Ebook Ciência de Dados",
#  "Materiais auxiliares",
#  "Site reconhecendo Salvador"
#)

subtema <- c(
  "Sistemas de recomendações",
  "Programas de assistência social e distribuição de renda",
  "Exame Nacional do Ensino Médio",
  "Capoeira e dados de futebol",
  "Indicadores criminais",
  "Sistema de transporte público e violência contra mulher",
  "Pesquisa Nacional da Saúde do Escolar (PeNSE)")


habilidades <- c(
  "Compreensão do funcionamento das tecnologias de digitais baseada em ciências
  de dados.",
  "Compreensão dos sistemas de coleta de dados e informações ligados aos principais programas de assistência social e redistribuição de renda.",
  "Identificação de fatores correlacionados ao desempenho no ENEM por meio
  de visualização de dados.", 
  "Desenvolvimento de pensamento matemático e estatístico por 
  meio do diálogo sobre manifestações culturais como capoeira. E 
  de conceitos de causalidade e 
  correlação por meio de análise de dados de futebol", 
  "Análise crítica de indicadores criminais suportado em 
  visualização de dados e desenvolvimento da capacidade de síntese
  por meio de estatísticas.", 
  "Desenvolvimento de habilidades ligadas a formulação de hipóteses, 
  planejamento e execução de pesquisas amostrais e compreensão 
  da mobilidade e segurança da mulher.", 
  "Representação e aquisição de vocabulários ligados a probabilidade 
  promovendo a habilidade de transposição de conhecimento para diversas 
  áreas. Debate ligado a saúde do estudantes por meio da pesquisa PeNSE IBGE."
)

cod_bncc <- c(
              "EMIFCG01",
              "EMIFMAT07 e EMIFMAT08",
              "EMIFMAT07", 
              "EMIFMAT05 e EMIFMAT06", 
              "EMIFCG07", 
              "EMIFCG02 e EMIFCNT02",
              "EMIFMAT03 e EMIFMAT06"
              )

#descricao <- c(
#  "Encontro online síncrono com os estudantes do projeto",
#  "Aprimoramento e escrita de novos capítulos do ebook de Ciência de Dados",
#  "Desenvolvimento de dashboards e apps online em linguagem R.",
#  "Desenvolvimento do site reconhecendo Salvador. Coleta, organização e 
#povoamento de dados. Definição de boas práticas e procedimentos de gestão de 
#  dados."
#)

quadro <- data.frame(acoes,subtema,cod_bncc,habilidades)

kbl(quadro,caption = "Descrição das atividades realizadas pelo 
    equipe de Ciência de Dados.")

```








 
 



  
  
  